【裁判字號】    88,訴,1666
【裁判日期】    890309
【裁判案由】    偽造有價證券等
【裁判全文】
臺灣板橋地方法院刑事判決                        八十八年度訴字第一六六六號
    公  訴  人  臺灣板橋地方法院檢察署檢察官
    被      告  己○○
    選任辯護人  黃銀河
右列被告因詐欺案件，經檢察官提起公訴（八十八年度偵字第一五六八八、一七三九
八號）及移送併辦（八十八年度偵字第二三七四六號），本院判決如左：
    主  文
己○○意圖為自己不法之所有，以詐術使人將本人之物交付，處拘役拾日。
    事  實
一、己○○於民國（下同）八十七年十月底，因依報紙分類廣告欄所刊登「支票借用
    」之廣告，在台北市○○路附近公園內，向不詳年籍姓名而自稱姓廖之男子，以
    新台幣（下同）一萬元之代價，購買如附表編號一、二、三所示之支票三張（該
    自稱姓廖之男子向己○○聲稱買二送一），且由己○○提供所需之支票金額及日
    期，再由廖姓男子在上開支票上分別填載，己○○於取得該三張支票後，明知如
    附表編號一、二所示之二張支票係無法兌現之支票，竟意圖為自己不法之所有，
    於八十七年十月二十七日，在台北縣三重市○○○街一三二之五號八樓住處將附
    表編號一、二所示之二張支票交予不知情之乙○○（係己○○之妻），委由乙○○持該二張支票向丙○○調現，乙○○隨即至丙○○所開設位於台北縣三重市○○路○段一六三巷二十九號之「凱第珠寶店」，持如附表編號一、二所示二張支
    票向丙○○調借現金，以資取信（己○○另交付乙○○附表編號三所示之支票，
    由乙○○持之交付予丙○○，以清償其前所積欠丙○○之債務，惟己○○此部分
    行為，尚不構成犯罪），丙○○因而陷於錯誤，當場交付現金四十五萬元予乙○○，並於翌日（即八十七年十月二十八日）在前揭「凱第珠寶店」，再交付二十
    六萬四千一百元予乙○○，乙○○合計取得七十一萬四千一百元後，均交付予己○○。嗣丙○○將附表編號一、二所示之支票交由其夫甲○○處理，甲○○遂將
    該二張支票委由其朋友王美桂存入銀行帳戶，惟該二張支票屆期後經提示，因已
    遭掛失止付而退票，丙○○至此始知受騙。
二、案經彰化縣政府警察局員林分局、台中市警察局第一分局報請台灣彰化地方法院
    檢察署及台灣台中地方法院檢察署呈請台灣高等法院檢察署核轉台灣板橋地方法
    院檢察署檢察官偵查起訴。
    理  由
一、右揭被告己○○詐欺之犯行，業據被告己○○迭於警訊、偵查及本院審理時坦承
    不諱，並經證人甲○○、丙○○於本院調查時到庭證述甚詳，而附表編號一、二
    所示之支票分別係戊○○、丁○○於附表編號一、二備註欄所示之時、地失竊，
    且經掛失止付等情，亦據證人戊○○、丁○○分別於警訊及本院調查時證述屬實
    ，並有上開二張支票及退票理由單影本、遺失票據申報書影本、掛失止付票據提
    示人資料查報表等資料附於偵查卷可稽（見彰化縣警察局員林分局刑案偵查卷宗
    及台灣台中地方法院檢察署八十八年度偵字第一三九七八號偵查卷第二十頁至第
    二十五頁），顯見前揭二張支票係無法兌現之支票無訛，再參以被告係向自稱姓
    廖之男子，以一萬元之代價購得附表編號一、二、三所示之支票等情，亦迭據被
    告於偵查及本院審理時供承不諱，亦足徵被告買受附表編號一、二所示之支票時
    ，其應知該二張支票係無法兌現之支票甚明，而被告明知附表編號一、二所示之
    二張支票不能兌現，猶持不能兌現之支票委由不知情之乙○○向丙○○調借現金
    ，顯然有詐欺取財之故意甚明，雖證人即被告之妻乙○○到庭證稱：伊係在八十
    七年十月底左右，將三張票拿至丙○○所開設之珠寶店處，丙○○當天未給伊錢
    ，一直到八十七年十一月八、九日，她才給被告三十萬元之現金及另外一張十萬
    元之支票，其他二張支票的面額就未給云云（見本院八十八年十一月二十四日訊
    問筆錄），被告亦於本院審理時附和證人乙○○之說詞而供稱：丙○○只有給伊
    三十萬元（見本院八十九年二月二十四日審判筆錄），與證人丙○○所證稱：本
    案三張支票均係乙○○於八十七年十月二十七日同時拿給伊，其中面額三十萬元
    之支票（即附表編號三所示之支票），係乙○○用來清償之前貨款債務，其他二
    張支票（即附表編號一、二所示之支票）係用來貼現，第一次係在八十七年十月
    二十七日交付四十五萬元予丙○○，第二次係在八十七年十月二十八日交付二十
    六萬四千一百元予乙○○等語（見本院八十八年十二月八日訊問筆錄及八十八年
    十二月二十二日訊問筆錄），三人關於被告詐欺所得之金額之供述不相一致，惟
    本院於八十八年一月二十四日調查時隔離訊問被告己○○與證人乙○○，被告己○○即已供稱：（問：乙○○當天有調到現金？）只有三十萬元面額之支票沒拿
    到現金，至於其他二張均有拿到，就是面額三十九萬五千二百元及三十八萬七千
    元二張支票部分，均有拿到現金，大概約拿六十餘萬元現金云云（均見本院八十
    八年十一月二十四日訊問筆錄），則與證人丙○○所證稱乙○○所持交之附表編
    號一、二所示之支票均有調得現金乙節相符，且金額相差不大，況證人丙○○亦
    於本院八十八年十二月八日庭呈付款明細表一份佐證其證詞，是自以證人丙○○
    關於被告詐欺取得之金額之證詞，信而有徵，較為可採，被告詐欺所得之金額合
    計為七十一萬四千一百元，應堪認定。本件事證業臻明確，被告犯行洵堪認定，
    應予依法論處。
二、核被告己○○所為，係犯刑法第三百三十九條第一項之詐欺罪取財罪。被告利用
    不知情之乙○○向丙○○實施詐欺行為，係屬間接正犯。又被害人丙○○雖分二
    次交付現金予不知情之乙○○，再轉交予被告，惟仍係基於被告利用不知情乙○○所為之單一詐術行為（即被告委由不知情之乙○○「同時」持附表編號一、二
    所示之無法兌現支票向丙○○調現），被告顯係基於單一詐欺之犯意而為前揭詐
    欺犯行，僅應論以一罪。爰審酌被告故買無法兌現之支票，而委由不知情之乙○○向他人調現，危害社會經濟秩序，惟念及被告犯後業與被害人丙○○之夫甲○○達成和解（此有台北縣三重市調解委員會調解書一份附卷可憑，並據證人甲○○於八十八年十一月三日到庭陳明在卷），且證人甲○○亦到庭陳明不願追究被
    告（見本院八十八年十一月三日訊問筆錄），暨被告犯罪動機、目的、手段、方
    法、犯後態度等一切情狀，量處如主文所示之刑，以示懲儆。
三、公訴意旨另以：被告己○○於八十七年十月底，在台北市○○路附近公園內，明
    知不詳年籍姓名而自稱姓廖之男子所持有如附表編號一、二所示之支票係屬來源
    不明之贓物，竟仍以一萬元之代價購買，並意圖供行使之用，與該廖姓男子基於
    犯意聯絡，由己○○提供所需之支票金額及日期，再由廖姓男子在上開支票上分
    別填載而偽造有價證券，因認被告另涉刑法第二百零一條第一項之偽造有價證券
    罪嫌及同法第三百四十九條第二項之故買贓物罪嫌云云。惟按社會上一般向人買
    受支票以供調現者，該所買之支票多係所謂之人頭票（俗稱芭樂票），即由販賣
    芭樂票之集團找人頭開立銀行支存帳戶，以取得空白支票供填載而販賣，則該人
    頭亦已授權該販賣芭樂票者填載發票人、發票金額、日期，從而一般以不相當代
    價購買該芭樂票持以調現者，亦往往僅對該芭樂票無法兌現乙節有所認識，尚難
    認其對該所購買之支票究係曾遭失竊或來源不明有所認識。經查，本件被告委由
    不知情之乙○○持以向丙○○調現之附表編號一、二所示二張支票，係向自稱姓
    廖之男子所購買，並由被告提供所需之支票金額及日期，再由廖姓男子在上開支
    票上分別填載等情，雖據被告迭於偵查及本院審理時供承不諱，惟按諸一般人買
    受芭樂票之經驗法則，充其量僅能認被告於買受前揭二張支票時，對該等支票之
    無法兌現有所認識，惟究不能僅憑如附表編號一、二所示之二張支票係戊○○、
    丁○○所失竊，即遽此推斷被告對該二張支票係屬贓物及究係真偽有所認識，是
    尚難認被告向自稱姓廖之男子買受該二張支票時，即知悉該二張支票係贓物，而
    被告提供所需之支票金額及日期，再由廖姓男子在上開支票上分別填載之填發支
    票行為，應屬前揭詐欺犯行之部分行為，自難遽認被告有故買贓物及偽造有價證
    券之故意，此外復查無其他積極證據，足資認定被告有故買贓物及偽造有價證券
    之犯行，此部分本應為被告無罪之諭知，因此部份與上揭論罪部份有實質上一罪
    之吸收犯關係（指偽造有價證券行為與詐欺取財之行為）及裁判上一罪之牽連犯
    關係（指故買贓物行為與詐欺取財行為），爰均不另為無罪之諭知，併予敘明。
四、移送併辦意旨（八十八年度偵字第二三七四六號）另以：被告己○○於八十七年
    十月底，在台北市○○路附近公園內，明知不詳年籍姓名而自稱姓廖之男子所持
    有如附表編號三所示之支票係屬來源不明之贓物，竟仍購買，並意圖供行使之用
    ，與該廖姓男子基於犯意聯絡，由被告己○○提供所需之支票金額及日期，再由
    廖姓男子在上開支票上分別填載而偽造有價證券，因認被告另涉刑法第二百零一
    條第一項之偽造有價證券罪嫌及同法第三百四十九條第二項之故買贓物罪嫌云云
    。經查，本件被告委由不知情之乙○○持以交付丙○○之附表編號三所示支票，
    係向自稱姓廖之男子所購買，並由被告提供所需之支票金額及日期，再由廖姓男
    子在上開支票上分別填載等情，業據被告迭於偵查及本院審理時供承不諱，惟按
    諸一般人買受芭樂票之經驗法則，充其量僅能認被告於買受前揭支票時，對該支
    票之無法兌現有所認識，究不能僅憑如附表編號三所示之支票係庚○○所失竊，
    即遽此推斷被告對該支票係屬贓物及究係真偽有所認識，是尚難認被告向自稱姓
    廖之男子買受該支票時，即知悉該張支票係贓物，自難遽認被告有故買贓物及偽
    造有價證券之故意，此外復查無其他積極證據，足資認定被告有故買贓物及偽造
    有價證券之犯行；次查，被告所交予乙○○如附表編號三所示之支票，係乙○○
    於八十七年十月二十七日持之交予丙○○，以清償乙○○於八十七年七月至同年
    十月間向丙○○購買鑽戒所積欠之三十一萬四千四百元之貨款等情，業據證人丙○○到庭證述綦詳（見本院八十八年十二月八日訊問筆錄及八十八年十二月二十
    二日訊問筆錄），顯見被告雖委由乙○○交付前揭遭掛失止付而無法兌現之附表
    編號三支票予丙○○，惟並非以交付該無法兌現支票之詐術，致使丙○○交付現
    金，是縱認被告明知前揭支票係無法兌現，而委由乙○○交付該等支票予丙○○
    ，惟充其量僅因藉此延緩債權人之追索，依民法第三百二十條之規定，亦不能免
    除被告債務，被告自無取得任何不法利益可言，是乙○○持無法兌現之支票，以
    延緩債權人丙○○之追索行為，即與詐欺罪之構成要件不符，是前揭移送併辦意
    旨所指之被告行為，既不構成偽造有價證券、故買贓物及詐欺犯行，自應退回該
    併辦部分，由檢察官另行依法處理。
據上論斷，應依刑事訴訟法第二百九十九條第一項前段，刑法第三百三十九條第一項
，罰金罰鍰提高標準條例第一條前段，判決如主文。
本案經檢察官黃明絹到庭執行職務
中      華      民      國    八十九    年      三      月      九      日
                                      台灣板橋地方法院刑事第三庭
                                          法  官  林  海  祥
附表：
┌────┬─────┬─────┬─────┬─────┬──────┐
│        │          │發票日、  │          │          │            │
│編  號  │支票票號  │票面金額  │ 發票人   │付款人    │備  註      │
├────┼─────┼─────┼─────┼─────┼──────┤
│        │          │          │          │          ││
│  一    │ＧＡ００  │八十八年一│ 戊○○   │員林信用合│係戊○○於八│
│        │七九三０  │月三十一日│          │作社永靖分│十七年十月十│
│        │四        │、新台幣│          │社        │八日，在其位│
│        │          │拾玖萬伍仟│          │          │於彰化縣永靖│
│        │          │貳佰元    │          │          │街九十六號住│
│        │          │          │          │          │處所失竊之空│
│        │          │          │          │          │白支票填載而│
│        │          │          │          │          │成          │
├────┼─────┼─────┼─────┼─────┼──────┤
│        │          │          │          │          │            │
│  二    │ＣＥ一一  │八十八年二│ 洪木霖（ │臺南區中小│係丁○○於八│
│        │五九七０  │月十五日、│ 洪木霖嗣 │企業銀行安│十七年九月底│
│        │六        │新台幣拾│ 更名為洪 │中分行    │，在台中市華│
│        │          │捌萬柒仟元│ 佳德）   │          │美西街一四二│
│        │          │          │          │          │號前所失竊之│
│        │          │          │          │          │空白支票填載│
│        │          │          │          │          │而成        │
├────┼─────┼─────┼─────┼─────┼──────┤
│        │          │          │          │          │            │
│  三    │ＱＳ五七  │八十八年二│ 庚○○   │臺灣省合作│係庚○○於八│
│        │三四七四  │月三十一日│          │金庫大安支│十七年五月一│
│        │三        │、新台幣│          │庫        │日，在台北市│
│        │          │拾萬元    │          │          │新生南路二段│
│        │          │          │          │          │二十三號前失│
│        │          │          │          │          │竊之空白支票│
│        │          │          │          │          │填載而成    │
└────┴─────┴─────┴─────┴─────┴──────┘
（得於十日內上訴）
附錄本案論罪科刑法條：
刑法第三百三十九條第一項：


司法院資訊處製作；財團法人民間司法改革基金會備份。
